【裁判字號】    90,上易,285
【裁判日期】    901204
【裁判案由】    詐欺
【裁判全文】
臺灣高等法院花蓮分院刑事判決                      九十年度上易字第二八五號
    上  訴  人  臺灣臺東地方法院檢察署檢察官
    被      告  丙○○
    被      告  甲○○
    被      告  丁○○
    共      同
    選任辯護人  吳漢成
右上訴人因被告等詐欺案件，不服臺灣台東地方法院八十八年度易字第八二號中華民
國九十年八月三日第一審判決（起訴案號：臺灣台東地方法院檢察署八十八年度偵續
一字第一０號），提起上訴，本院判決如左：
    主  文
上訴駁回。
    事  實
一、公訴意旨略以：丙○○為麗東建設股份有限公司（下稱麗東公司）負責人，甲○○為該公司總經理，丁○○則為土地出賣人，共同基於意圖為自己不法所有之犯
    意聯絡，於民國（下同）八十一年五月二十日間，向乙○○騙稱渠等欲在坐落於
    臺東縣池上鄉○○段第三三四號土地上興建麗東黃金商業廣場房屋，而該廣場右
    邊已規劃興建商業大樓，保證日後必會增值，致使乙○○信以為真，以高出新台
    幣（下同）數十萬元之價格，購買靠近商業大樓，編號Ｓ１２號房屋及基地之獨
    棟透天四層樓房。詎八十三年八月間，房屋已興建完成並移轉登記完畢，仍未見
    該商業大樓動工，經四方探聽，方知該公司並無動工興建之打算，且發覺獨棟透
    天四層樓房所坐落之土地，竟與他人共有而僅移轉應有部分，又法定空地留設於
    與房屋不相連之私設道路處，致使日後土地無法分割，乙○○始知受騙，乃提出
    告訴，因認丙○○等三人涉有刑法第三百三十九條第一項之詐欺取財罪嫌。
二、按犯罪事實應依證據認定之，無證據不得推定其犯罪事實；又不能證明被告犯罪
    者，應諭知無罪之判決，刑事訴訟法第一百五十四條、第三百零一條第一項分別
    定有明文。次按告訴人之告訴係以使被告受刑事訴追為目的，是其陳述是否與事
    實相符，仍應調查其他之證據以資審認；而事實之認定，應憑證據，如未能發現
    相當證據，或證據不足以證明，自不能以推測或擬制之方法，為裁判基礎；苟積
    極證據不足為不利於被告事實之認定時，即應為有利於被告之認定，更不必有何
    有利之證據。最高法院五十二年台上字第一三００號、四十年台上字第八六號、
    三十年上字第八一六號判例可資參照。再按刑法第三百三十九條第一項之詐欺取
    財罪，係以行為人意圖為自己或第三人不法之所有，以詐術使人將本人或第三人
    之物交付，為其構成要件，如行為人並無不法所有之意圖，或不具詐欺之故意，
    或並未施用詐術，即與該罪之構成要件有間。
三、公訴人認被告等涉有詐欺取財罪嫌，無非以右揭事實業據告訴人指訴甚詳；且依
    土地買賣契約書第一條意旨及一般交易習慣，建物起造人亦應於申請建物使用執
    照時，檢俱建物平面圖及位置圖向地政事務所申請辦理第一次測量，俾使相關土
    地得以分割完畢，以釐清產權；此外，復有房屋買賣契約書、土地買賣契約書、
    土地登記謄本及廣告宣傳影本在卷足參，為其論據。訊據被告丙○○、甲○○及
    丁○○均堅決否認有何詐欺取財之犯行，丙○○、甲○○辯稱：（一）告訴人係
    經由案外人林朗行轉買本件房屋，並非直接與被告三人接洽，信賴渠等而向麗東
    公司購買；（二）該公司原本有意在告訴人所購買房屋旁興建七層樓房一棟，惟
    因財務困難而作罷；（三）本件黃金商業廣場房屋係委由建築師設計規劃，以一
    張建築執照方式申請，土地始未能分割，渠等並不過問上情，惟每戶均辦理過戶
    完畢，尚不影響購賣人之權益等語。丁○○則辯稱：伊提供土地與麗東公司合建
    分售，房屋設計規劃及銷售均由麗東公司負責，伊不了解等語。
四、經查：
  (一)麗東公司銷售上開房屋，原已於預定銷售日期（八十一年五月九日至十三日）之
    內銷售完畢，林朗行於同年月十日以其妻柯素娥之名義訂購其中二戶，嗣因告訴
    人要求林朗行將所購買其中一戶即第Ｓ１２號房屋轉賣予告訴人，經林朗行同意
    以原價五百二十萬元轉賣，麗東公司始於同年月二十五日另行與告訴人簽訂買賣
    契約等情，業經證人林朗行於偵訊及原審調查時證稱無訛（見八十六年度偵續字
    第五十一號偵查卷第四十四頁、原審八十八年十二月七日及九十年七月十日訊問
    筆錄），且為告訴人所是認，復有柯素娥之購屋證明單及收入憑證各一紙附卷可
    憑。足認買賣契約雖由告訴人與麗東公司所簽訂，惟實際上係由林郎行轉賣而購
    得。麗東公司雖於賣給林朗行後，再與告訴人簽約，但是價金相同，並未因此獲
    取任何額外利益，自難認被告三人有何不法所有之意圖。
  (二)縱使告訴人提出廣告圖一紙及照片二張，指稱麗東公司推出銷售麗東黃金商業廣
    場時，宣稱旁邊即將規劃興建商業大樓，屆時可帶動地方繁榮，而告訴人所欲購
    買之房屋因靠近該大樓，故價格較其他戶數為高，但因被告等一再保證，告訴人
    始以五百二十萬元之高價，購買其中編號Ｓ１２號之房屋及基地等情屬實。然查
    ，麗東公司於八十一年五月二十五日與告訴人訂立契約後，即在告訴人所購買坐
    落臺東縣池上鄉○○路三五七號房屋旁即同路第二五九號旁邊，計劃興建地下一
    層地上七層之大樓一棟，並於同年八月二十六日，向臺東縣政府建設局申請取得
    建造執照，且該第一層建築物之用途亦確實登記為店舖，有上開建設局所核發東
    建管字第一三六○號建造執照影本一紙附卷可稽。迄八十三年因建築界景氣衰退
    而未再繼續竣工，復經證人賈孝遠建築師於原審證稱：「當時整個一併規劃，就
    有大樓及住宅、店舖，所以有申請執照，但是執照申請下來後，八十二年間遇到
    臺東房地產不景氣，所以大樓部分沒有施工」等語無訛（見原審卷第二百十九頁
    背面）。足見麗東公司確實計劃在告訴人所購買之房屋旁興建大樓，嗣因遇到房
    地產不景氣，始未按計劃完成。誠難因麗東公司事後未依原來計劃興建商業大樓
    ，遽認被告三人於銷售房屋之初，即蓄意詐騙告訴人。
  (三)關於告訴人指稱被告等故意隱瞞承購戶所買之獨棟房屋坐落基地，係屬與他人共
    有而非個別所有乙節。經核告訴人與被告丁○○所簽訂之預定土地買賣契約書第
    一條，係就買賣土地部分之面積為概括之約定。其中將「社區○○道○○道及其
    他公共設施共同持分面積」等字刪去，意指買賣土地之面積計算，係以私有面積
    之坪數計算，尚不包括公共設施部分而已；並非就土地所有權移轉之方式應為如
    何之約定。而觀之告訴人與麗東公司所簽訂之預定房屋買賣契約書第四條第二款
    ，反而約定「公共設施之範圍、各戶持有比例及空地比，均由乙方（即麗東公司
    ）統籌規劃分配，甲方（即告訴人）絕無異議」，顯見雙方並未直接約定本件集
    合式住宅坐落基地之移轉登記方式。自不能因被告僅將土地以分別共有之方式移
    轉與告訴人，與告訴人單獨所有之預期有所落差，即認被告丁○○有詐騙告訴人
    之不法情事。
  (四)至於法定空地如何留設，屬於建築規劃之一部份，一般係出於建築師之設計。雖
    然本件所供預留之法定空地規劃為道路用地，惟既未記入土地價金總額，亦難認
    定被告有何共同不法所有之意圖。
五、綜上所述，被告等並無不法所有之意圖及施用詐術之行為。此外復查無其他積極
    證據，足以證明被告等有何詐欺取財之犯行。原審因而以不能證明被告等犯罪，
    而為其等均無罪之諭知，並無不合。檢察官據告訴人之請求，提起上訴，仍執前
    詞，謂被告等故意不告知告訴人所買之土地非單獨所有，顯有不法所有之意圖。
    核無理由，應予駁回。
據上論斷，應依刑事訴訟法第三百六十八條，判決如主文。
本案經檢察官李土城到庭執行職務。
中      華      民      國      九十      年      十二      月    四    日
                                  審判長法官  吳  鴻  章
                                        法官  張  健  河
                                        法官  林  慶  煙
右正本證明與原本無異。
本件不得上訴。
                        書記官  陳  淑  芬
中      華      民      國    九十    年    十二    月       四         日


司法院資訊處製作；財團法人民間司法改革基金會備份。
